臺灣高雄地方法院民事判決　　　　　　 99年度簡上字第151號
上　訴　人　王錦昌
訴訟代理人　賈俊益律師
被上訴人　　蔡瑞堂
訴訟代理人　蔡鴻杰律師
　　　　　　李亭萱律師
當事人間請求清償債務事件，上訴人對於民國99年2 月26日本院
98年度雄簡字第4109號第一審判決提起上訴，並為訴之追加，本
院於民國100年3 月14日言詞辯論終結，判決如下：
    主  文
上訴及追加之訴駁回。
第二審訴訟費用由上訴人負擔。
    事實及理由
一、上訴人於原審主張其於民國95年月26日幫被上訴人代墊機票
    等旅費新台幣（下同）69,300元；另被上訴人自96年2 月5
    日起至同年8 月1 日止，向其借貸新台幣（下同）共282,56
    2 元（借貸時間及金額詳如附表所示編號1 至7 所示，匯款
    人含上訴人以陳美智、詹志賢等名義，下同），本於消費借
    貸關係請求返還本息，嗣於本院追加不當得利法律關係請求
    擇一判決，雖為被上訴人所不同意。然其所主張之基礎事實
    ，均係基於被上訴人於該期間內是否收受其交付之各該款項
    ，僅法律及事實上陳述與主張不同，不但請求利益之主張於
    社會生活相同而具基礎事實同一，且相關證據資料亦得予以
    利用，合於民事訴訟法第446 條第1 項但書、第255 條第1
    項第2 款規定，應予准許，合先敘明。
二、上訴人起訴主張：被上訴前於95年9 月間，請被上訴幫忙介
    紹至澳洲工作，上訴人乃以其澳洲公司即FORMOSA VEGETARI
    AN EATING HOUSE公司 名義（下稱FORMOSA 餐廳）聘僱被上
    訴人，致使被上訴人取得工作簽證入境澳洲，而為之代墊相
    關機票旅費69,300元。又被上訴人另以其積欠銀行貸款，出
    售房屋後將以售屋所得清償欠款為由，向上訴人借款用以支
    付貸款，上訴人乃於附表所示編號1 至7 所示時間分別匯入
    被上訴人所有土地銀行三民分行、玉山商業銀行股份有限公
    司內湖分行、華南商業銀行股份有限公司北高雄分行、合作
    金庫銀行股份有限公司、聯邦商業銀行股份有限公司台北松
    江分行（下依序稱土地銀行、玉山銀行、華南銀行、合作金
    庫及聯邦銀行，各筆均含30元匯費，下同），共計282,562
    元，惟經催討竟置之不理，為此依借貸法律關係起訴等語。
    並於原審聲明：被上訴人應給付上訴人351,862 元，及自支
    付命令送達翌日起至清償日止，按週年利率百分之五計算之
    利息。
三、被上訴人則以：並未向上訴人借貸款項，上訴人所指墊付旅
    費款項係因上訴人聘請其至上訴人澳洲FORMOSA 餐廳擔任廚
    師，而應由雇主支出之機票、旅費；至上訴人其餘匯款係該
    公司應給付被上訴人薪資之一部，經約定匯入被上訴人在台
    灣之銀行帳戶用以清償貸款，並非借貸，上訴人請求無理由
    等語抗辯。於原審答辯聲明：駁回上訴人之訴。
四、原審為上訴人敗訴判決，上訴人不服提起上訴，並追加不當
    得利法律關係，除引用原審陳述外，補充陳述被上訴人向其
    借款之事實有證人王錦東、張志遠、許國揚等證詞可證，且
    依被上訴人在澳洲之薪資不足維持其家庭生活開支云云。並
    上訴聲明：(一)原判決廢棄。(二)被上訴人應給付上訴人351,86
    2 元，及自支付命令送達翌日起至清償日止，按週年利率5
    ％計算之利息。(三)第一、二審訴訟費用由上訴人負擔。被上
    訴人除引用原審陳述外，補充陳述王錦東、張志遠與上訴人
    為兄弟或同為餐廳股東關係，且為親眼目睹借錢事實，證言
    不可採；另許國揚所證租屋等與借款無關，況其與許國揚平
    常並未深談，亦未央請協調債務，所證借錢云云不可採等等
    語，並答辯聲明：(一)上訴駁回。(二)第二審訴訟費用由上訴人
    負擔。
五、爭執及不爭執事項：
  (一)不爭執事項：
    1.上訴人於95年9 月26日墊付被上訴人至澳洲之機票費用69
      ,300元。（但墊付原因有爭執）
    2.上訴人（含其以陳美智、詹志賢等名義）曾於附表編號1
      至7所示時間，各匯款至被上訴人在台灣之銀行帳戶（附
      表所示金額未加上各筆30元匯費）。
    3.從96年9 月10日以後匯款人為蔡靜玫。
    4.被上訴人於95年10月至96年7 月間任職於澳洲FORMOSA 餐
      廳，同年8月起調到該公司東澳huofo餐廳擔任廚師職務。
    5.原審卷95、98、100頁蔡瑞堂之署名為其所親簽。
   (二) 爭執事項：
    1.兩造間就系爭款項有無借貸關係存在？
    2.如無借貸關係，上訴人依不當得利請求返還是否有據？
      分述如下（程序抗辯部分已論述如前）。
六、兩造間就系爭款項有無借貸關係存在？
（一）按民事訴訟如係由原告主張權利者，應先由原告負舉證之
      責，若原告先不能舉證，以證實自己主張之事實為真實，
      則被告就其抗辯事實即令不能舉證，或其所舉證據尚有疵
      累，亦應駁回原告之請求（最高法院17年上字第917 號判
      例要旨可參）；另稱消費借貸者，於當事人間必本於借貸
      之意思合致，而有移轉金錢或其他代替物之所有權於他方
      之行為，始得當之。是以消費借貸，因交付金錢之原因多
      端，除有金錢之交付外，尚須本於借貸之意思而為交付，
      方克成立。倘當事人主張與他方有消費借貸關係存在者，
      自應就該借貸意思互相表示合致及借款業已交付之事實，
      均負舉證之責任，其僅證明有金錢之交付，未能證明借貸
      意思表示合致者，仍不能認為有該借貸關係存在（同院98
      年度台上字第1045號裁判要旨足參）。本件上訴人曾支出
      機票等旅費69,300元及匯款與被上訴人共282,562 元雖為
      被上訴人所不爭執，然被上訴人既否認係基於借貸關係而
      來，揆諸上開裁判意旨，上訴人即應就兩造係因借貸合意
      而授受系爭款項為舉證。
（二）上訴人主張其為幫忙被上訴人至位於澳洲FORMOSA 餐廳擔
      任廚師，曾代為支出機票旅費69,300元，已據提出花旗銀
      行信用卡月結單在卷為證（原審卷第5 頁），且為被上訴
      人不爭，然以機票旅費等是國外雇主FORMOSA 餐廳應負擔
      ，而上訴人是FORMOSA 餐廳股東，縱有代付亦係幫餐廳代
      付，不能向其請求返還等語抗辯。經查：上訴人為該餐廳
      之股東一節為其所自認，雖上訴人辯以被上訴人出國任職
      乃被上訴人與餐廳間之僱傭關係，上訴人並非該餐廳之法
      定代理人，其無義務代付云云。本院以僱傭他人至國外任
      職，受雇人前往任職之旅費雖可自行約定，然徵之一般實
      務，為便於經濟上相對弱勢之受雇人得以如期前往就職，
      大抵由僱傭人負擔費用，或先行墊付後再向僱傭人收取或
      自其薪資中扣除為常態。本件上訴人既為該餐廳股東，參
      以其得逕以FORMOSA 餐廳名義協助被上訴人取得工作簽證
      ，被上訴人配偶侯妤蓉在餐廳幫忙工作之薪水由上訴人支
      付，並上訴人於訴訟程序中得輕易提出員工薪資領冊等餐
      廳內部文件等情以觀，其於FORMOSA 餐廳應非單純投資享
      受股息分派股東，而具有主導、管理等實質影響力，至少
      為餐廳所信賴而得為其處理事務之股東，應可置信，是比
      之兩造與FORMOSA 餐廳二者關係，上訴人與FORMOSA 餐廳
      之關係當較為密切，此外又未能舉證該筆機票旅費是基於
      兩造間因代墊關係而為，因認縱有墊付之事實，亦係基於
      為FORMOSA 餐廳而為，主張被上訴人請其代墊云云，為不
      可信，從而，上訴人請求被上訴人返還69,300元，即非有
      據。
（三）上訴人主張被告因積欠銀行貸款陸續向其借貸共282,562
      元，經催討未果等情，雖據其提出銀行存摺、匯款單（原
      審卷第6 至25頁）並引證人王錦東、張致遠，許國揚證詞
      為證，然為被告以前開情詞抗辯。經查：
    1.上訴人主張被上訴人於出國前向其表示在國內欠錢欲向其
      借款700,000元...請其幫忙弄到澳洲工作，並請求每月先
      幫忙付銀行貸款4 萬多元等語（原審卷第86頁）。據此，
      上訴人當時並未出借700,000 元，已堪認定。本院以買受
      人要求分期付款方式給付價金，或債務人請求債權人同意
      分期清償債務之情形為常態；至借用人向貸與人請求按期
      出借款項之模式，除金融業者偶有為之外則屬變態，從而
      貸與人如為上開主張，自應由貸與人就該變態事實舉證。
    2.查上開上訴人主張出借之款項，係其幫被上訴人介紹或安
      排至FORMOSA 餐廳擔任廚師「受領薪資後」匯給被上訴人
      ，有該存摺、匯款單所示日期可憑（原審卷第6 至25頁）
      。然上訴人介紹被上訴人至FORMOSA 餐廳工作目的在幫其
      解決經濟上困境，惟依其主張系爭款項係自96年2 月5 日
      起至同年8 月1 日止，按月出借並匯款入被上訴人在台灣
      之上開銀行帳戶4 萬多元，無異被上訴人在FORMOSA 餐廳
      之收入僅足敷生活之用，顯與上訴人舉家遷至澳洲工作目
      的在改善經濟及上訴人介紹之初衷均屬有違，是該匯款是
      否確為上訴人貸與被上訴人之款項，即非無疑，況其並未
      能就被上訴人前債未清下何以仍依序按月貸與同額借款之
      特殊借款方式，並交付該金錢係基於借貸合意而為舉證，
      主張已難遽信。
    3.次查上訴人主張被上訴人在FORMOSA 餐廳擔任廚師之週薪
      為澳幣805元，稅後週薪為澳幣640元，有上訴人提出之薪
      資領冊可稽（原審卷第95、98、100 頁）核與被上訴人主
      張月薪約2 千多元澳幣相符（同卷第88至89頁），如以之
      依96年2月5日澳幣對新台幣之匯率為25.5元計算，折合每
      月薪資約65,280元（640×4×25.5＝65280）， 而上訴人
      按月匯款與被上訴人之款項為40,216元，尚餘25,064元亦
      核與上訴人以匯款方式付被上訴人帳戶1,000 元澳幣約略
      相符，有銀行交易單可憑（同卷第106頁反面、107頁），
      是被上訴人抗辯上訴人（含詹志賢等名義）匯入其在台銀
      行帳戶之款項為薪資之一部，即非純屬虛詞。
    4.至上訴人雖以被上訴人薪資係領取現金，且如在國外支付
      款項，並無從憑以報稅，及如扣除匯回臺灣之款項後，上
      訴人在澳洲會收支不平云云。查被上訴人固曾在上訴人立
      證之薪資領冊上簽名，此為其自認，然薪資領冊通常僅足
      憑以證明受領薪資之事實，但尚不足以證明實際上係以現
      金交付或匯款方式受領，且受薪者既已簽收即足憑以申報
      餐廳成本，要無不能課稅問題。又上訴人雖另以其匯入澳
      幣之帳戶係被上訴人夫婦共同使用，且因侯妤蓉亦在餐廳
      幫忙而由上訴人代為支付薪資而匯與云云，並引證人張致
      遠證言為證。惟姑不論張致遠亦為該餐廳股東，且未親自
      見聞匯款事實，證言是否屬實已有疑慮，此由其證述侯妤
      蓉日薪為澳幣80元，與上訴人主張侯妤蓉月薪澳幣1,000
      元顯有差距（同卷92、173 頁），且此情如果為真，則依
      其所證侯妤蓉日薪80元澳幣係由上訴人而非餐廳給付計算
      （同上卷第173頁），月薪約1,760元澳幣（80×22＝1760
      ），上訴人全家之月薪已逾4,000元，折合新台幣已超過
      100,000 元，自有能力按月將其中40,216元，匯回臺灣清
      償銀行貸款，此亦若合其舉家至澳洲工作掙錢還債之目的
      。至上訴人證人王錦東之證述，姑不論其未能舉證被上訴
      人確有欠其款項，即令為真，非必即足憑以證明被上訴人
      必亦積欠上訴人款項，況上訴人所指被上訴人向其借錢一
      事，並非王錦東親自見聞，且有無將房屋委託出售乃理財
      問題，與被上訴人是否向上訴人借款無必然關連；另證人
      許國揚雖證述其曾聽聞被上訴人說沒有欠那麼多（指上訴
      人）等語（同卷第176 頁），然未能證述上訴人究係何時
      、何地，如何向上訴人借幾次，款項若干均屬不確定，所
      證已失空泛，縱使確有借貸，是否即為系爭借款均非無疑
      ，是其證言亦無從憑為有利於上訴人之認定。末者，如再
      佐以被上訴人至澳洲受雇開始受薪後，收入已趨穩定，則
      上訴人於被上訴人前債未還卻仍陸續按月定額出借達4 萬
      餘元之款項，則其債權之擔保為何？凡此，均與社會常情
      有違，綜上，被上訴人抗辯系爭匯款為薪資之一部等語，
      尚堪信為真實。從而，上訴人依借貸物返還請求權請求如
      數返還系爭款項，即非可採。
七、上訴人依不當得利法律關係請求返還有無理由？
    上訴人雖另依不當得利法律關係請求，然就請求被上訴人返
    還69,300元部分，該款項上訴人既係為FORMOSA 餐廳代墊，
    亦即被上訴人係自FORMOSA 餐廳受領該部分給付，核其情節
    ，即非無法律上原因而受利益。至上訴人主張上訴人向其借
    貸282,562 元部分，既屬FORMOSA 餐廳應支付被上訴人薪資
    之一部如上，則上訴人對被上訴人均無不當得利請求權可資
    行使，此部分請求同屬無據，不應准許。
八、綜上所述，上訴人主張被上訴人於前揭時期內陸續向其借款
    共282,562 元，及代墊相關旅費69,300元等語，為不可採；
    被上訴人抗辯前者為其受雇薪資之一部，後者是受雇前往澳
    洲工作由雇主支付之費用云云，為可信。從而，上訴人原審
    依借貸關係，另於本院追加不當得利法律關係請求返還，均
    屬無據。原審為其敗訴判決。核無不合，上訴意旨指摘原判
    決違誤，求予廢棄，為無理由，應駁回其上訴及追加之訴。
    又本件為判決基礎之事實已明，兩造如抵銷抗辯等其餘攻擊
    防禦方法，核與訴訟結果不生影響，故不逐一論述，併此敘
    明。
九、據上論結，本件上訴及訴之追加為無理由，應依民事訴訟法
    第436 條之1 第3 項、第449 條第1 項、第78條，判決如主
    文。
中    華    民    國   100    年    3     月    28    日
                  民事第五庭審判長法  官  黃國川
                                  法  官  秦慧君
                                  法  官  何佩陵
以上正本係照原本作成。
本判決不得上訴。
中    華    民    國   100    年    3     月    28    日
                                  書記官  鄭淑華
99簡上第151號附表
┌─┬────┬────┬────┬────┬────┬────┬────┐
│編│匯款日期│匯入土地│匯入玉山│匯入華南│匯入合作│匯入聯邦│合計    │
│號│        │銀行    │銀行    │銀行    │金庫    │銀行    │（新台幣│
│  │        │（新台幣│（新台幣│（新台幣│（新台幣│（新台幣│ ；元） │
│  │        │；元）  │；元）  │；元）  │；元）  │；元）  │        │
├─┼────┼────┼────┼────┼────┼────┼────┤
│1 │96.02.05│  14,500│   2,000│   4,500│   8,500│  10,716│  40,216│
├─┼────┼────┼────┼────┼────┼────┼────┤
│2 │96.03.01│  14,500│   2,000│   4,500│   8,500│  10,716│  40,216│
├─┼────┼────┼────┼────┼────┼────┼────┤
│3 │96.04.02│  14,500│   2,000│   4,500│   8,500│  10,716│  40,216│
├─┼────┼────┼────┼────┼────┼────┼────┤
│4 │96.05.02│  14,500│   2,000│   4,500│   8,500│  10,716│  40,216│
├─┼────┼────┼────┼────┼────┼────┼────┤
│5 │96.06.01│  14,500│   2,000│   4,500│   8,500│  10,716│  40,216│
├─┼────┼────┼────┼────┼────┼────┼────┤
│6 │96.07.02│  14,500│   2,000│   4,500│   8,500│  10,716│  40,216│
├─┼────┼────┼────┼────┼────┼────┼────┤
│7 │96.08.01│  14,500│   2,000│   4,500│   8,500│  10,716│  40,216│
└─┴────┴────┴────┴────┴────┴────┴────┘
  （上開各筆金額，未加計每筆匯費30元）